ACORDAO-COMPLETO-2337822

ACÓRDÃO 2243/2019 ATA 6/2019 - PRIMEIRA CÂMARA

VISTOS, relatados e discutidos estes autos de processo de aposentadoria de servidora da Fundação Universidade Federal do Maranhão,
ACORDAM os Ministros do Tribunal de Contas da União, reunidos em sessão da Primeira Câmara, diante das razões expostas pelo relator e com fundamento na Constituição Federal, art. 71, III e IX, na Lei 8.443/1992, art. 1º, V, e 39, II, e no Regimento Interno deste Tribunal, art. 260, em:
9.1. considerar legal o ato de concessão inicial de aposentadoria para a servidora Vera Lúcia Lima de Matos Soares (ato número de controle 10496203-04-2006-000119-5) e determinar seu registro;
9.2. considerar ilegal o ato de alteração de fundamento legal de aposentadoria da servidora Vera Lúcia Lima de Matos Soares (ato número de controle 10496203-04-2000-000103-2) e a ele negar registro.
9.3. dispensar a devolução dos valores indevidamente recebidos por Vera Lúcia Lima de Matos Soares, nos termos do Enunciado 106 da Súmula de Jurisprudência desta Corte;
9.4. determinar à Fundação Universidade Federal do Maranhão que adote as seguintes medidas, sob pena de responsabilidade solidária da autoridade administrativa omissa:
9.4.1. dê ciência do inteiro teor desta deliberação à sra. Vera Lúcia Lima de Matos Soares no prazo de quinze dias e faça juntar o comprovante de notificação a estes autos nos quinze dias subsequentes;
9.4.2. suspenda os pagamentos com base no ato ora impugnado no prazo de trinta dias;
9.5. orientar a Fundação Universidade Federal do Maranhão sobre a possibilidade de a presente concessão vir a prosperar mediante a correção dos pagamentos da vantagem dos “quintos”, que deve  considerar as funções exercidas pela ex-servidora e os valores aceitos pelo Tribunal no Acórdão 835/2012-TCU-Plenário.

Apreciação, para fins de registro, de atos de aposentadoria concedidos pela a Fundação Universidade Federal do Maranhão.

Primeira Câmara

3. Interessados/Responsáveis:
3.1. Interessados: Vera Lúcia Lima de Matos Soares (XXX.438.353-XX).

13.1. Ministros presentes: Walton Alencar Rodrigues (Presidente), Benjamin Zymler (Relator), Bruno Dantas e Vital do Rêgo.
13.2. Ministros-Substitutos presentes: Augusto Sherman Cavalcanti e Weder de Oliveira.

BENJAMIN ZYMLER

Adoto como relatório a bem-lançada instrução a cargo da Secretaria de Fiscalização de Pessoal (Sefip) , com a qual manifestou sua anuência o representante do Ministério Público junto ao Tribunal de Contas da União (MPTCU) :
“INTRODUÇÃO
1.	Trata-se de atos de concessão de aposentadoria de Vera Lúcia Lima de Matos Soares, ex-servidora da Fundação Universidade Federal do Maranhão.
2.	Os atos foram submetidos, para fim de registro, à apreciação do Tribunal de Contas da União (TCU) , de acordo com o art. 71, inciso III, da Constituição Federal. O cadastramento e a disponibilização ao TCU ocorreram por intermédio do Sistema de Apreciação e Registro de Atos de Admissão e Concessões, na forma dos arts. 2º, caput e incisos I a VI, e 4º, caput, da Instrução Normativa - TCU 78/2018.
HISTÓRICO
3.	A servidora Vera Lúcia Lima de Matos Soares aposentou-se em 6/5/1994, com proventos integrais, no cargo de administrador. O ato inicial de aposentadoria foi apreciado pela ilegalidade, por meio do Acórdão 1040/2005-TCU-Segunda Câmara (TC Processo 001.648/2005-2) , em razão da incorporação de decisão judicial referente à URP (26,05%) (peça 16) .
4.	Neste processo estão anexados dois atos da servidora, um de concessão inicial e outro de alteração. O ato de n. de controle 10496203-04-2000-000103-2 refere-se à alteração da aposentadoria, na qual passou a integrar os proventos rubrica referente aos quintos de FC (5/5 de FC6) no valor à época de R$ 4.225,25. O controle interno emitiu parecer pela ilegalidade, em razão de concessão irregular de 5/5 de FC-6, quando deveria ser 3/5, incidência de GED sobre quintos de FC, sem amparo legal e pagamento da URP (26,05%) . Este ato foi encaminhado ao TCU antes do julgamento do primeiro ato autuado no TC Processo 001.648/2005-2.
5.	O ato de n. de controle 10496203-04-2006-000119-5 refere-se à concessão inicial, sendo encaminhado em cumprimento ao item 9.3.1 do Acórdão 1040/2005-TCU-Segunda Câmara, que esclareceu à Universidade Federal do Maranhão que a concessão poderia prosperar livre da irregularidade detectada (URP) . 
6.	O controle interno manifestou-se pela ilegalidade do ato de n. de controle 10496203-04-2006-000119-5, em razão do pagamento de vantagem de 5/5 FC-6, por meio de rubrica de Decisão Judicial (Rubrica 01293) , calculada com base nos vencimentos atualizados do professor titular da carreira de magistério superior, com doutorado e em regime de dedicação exclusiva, não constante da ficha de registro no SISAC. Informou ainda que não havia no processo cópia da decisão judicial que beneficiou a aposentada com o pagamento de 5/5 de FC-6.
7.	Em consulta ao sistema Siape, verifica-se que a servidora não recebe mais a URP (26,05%) , mas continua a receber rubrica relativa à FC Judicial no valor de R$ 8.278,00 (peça 15) .
8.	Esta Secretaria diligenciou a Universidade Federal do Maranhão, por meio do ofício 4.191, de 13/9/2012, solicitando cópia das peças (petição, sentença, recursos) do processo, que deu origem à rubrica judicial (FC Judicial) , bem como memória de cálculo (peça 4) .
9.	A Universidade Federal do Maranhão tomou ciência da diligência em 25/9/2012 (peça 5) . A resposta à diligência está anexada à peça 7.
10.	Posteriormente, esta Secretaria realizou a oitiva da Sra. Vera Lúcia Lima de Matos Soares, por intermédio do órgão gestor, por meio dos ofícios 17050 e 17056/2015-TCU/Sefip, de 5/11/2015, para que se manifestasse sobre o pagamento da rubrica judicial relativa à diferença da FC referente à Portaria MEC 474/1987, em desacordo com o entendimento dado pelo Acórdão 835/2012-TCU-Plenário (peças 8 e 9) .
11.	Na ocasião, solicitou-se à Universidade Federal do Maranhão cópia do mapa de tempo na função comissionada exercida pela inativa, esclarecendo quantos quintos de FC foram concedidos à interessada (peça 8) .
12.	A Universidade Federal do Maranhão tomou ciência da oitiva em 17/11/2015 (peça 10) . A resposta da universidade está anexada à peça 14. A interessada tomou ciência da oitiva em 1/12/2015 (peça 14, p. 2) . A Sra. Vera Lúcia Lima de Matos Soares, por meio de seus advogados, apresentou as alegações de defesa anexadas à peça 13.
Resposta à oitiva
13.	Em síntese, a Sra. Vera Lúcia Lima de Matos Soares, por meio de seus advogados, em sua alegação de defesa invocou a aplicação da decadência quanto à retificação da parcela incorporada (peça 13) .  Alega que o ato foi praticado há mais de 10 anos, aplicando-se a decadência com base no artigo 54 da Lei 9.784/1999. Menciona ainda a compatibilização do Princípio da Legalidade com o da Segurança Jurídica. 
14.	Requer que seja reconhecida a decadência do direito da administração em retirar a vantagem da rubrica relativa à diferença da FC, e na remota hipótese de não ser reconhecida a decadência, que seja a pretensão do TCU rejeitada em face de sua completa impossibilidade, em respeito à coisa julgada e conforme precedente do STF em favor da recorrente, visto a incompetência do TCU para desconstituir sentenças judiciais.
Resposta da Universidade Federal do Maranhão
15.	Em resposta à diligência e à oitiva desta Secretaria, a Universidade Federal do Maranhão encaminhou cópia dos seguintes documentos:
a) mapa de tempo de serviço da Sra. Vera Lúcia de Matos Soares e certidões averbadas. Consta nos documentos que exerceu as seguintes funções na universidade (peça 3, p. 4-8, e peça 14, p. 3) : 
- Secretária AAI.12 de 1/4/1977 a 1/7/1979, transformada em FG-5 a partir de 1/11/1991,
-  Assessoramento de 20/11/1981 a 30/3/1985, transformada em FC-6 a partir de março/87, e 
- Diretor de Divisão de 29/11/1991 a 5/11/1992 – FG 4;
b) portaria 1189/94 atribuindo à interessada 3/5 de CD-4, 1/5 de FG-4 e 1/5 de FG-6, Portaria 923-96-PRA retificando a portaria 1189/94 e atribuindo à servidora 1/5 de FC-6 e 4/5 de CD-4, e Portaria 13/97 retificando a portaria 923-96 para no lugar de CD-4 ler FC-6 (peça 14, p 4-6) ;
c) memória de cálculo da FC Judicial, calculada com base em 5/5 de FC 6, com base no cálculo da Portaria 474/1987-MEC (peça 7, p. 3) :
Vencimento base do Prof. Titular R$ 1.754,85
GAE                                              R$ 1807,76
GED                                              R$ 2.275,85
VPI                                                R$ 59,87
Total Remuneração	                 R$ 6.898,33 x 1,20 = R$ 8.278,00
d) Mandado de Segurança Coletivo 2000.726-0 impetrado pelo Sindicato dos Trabalhadores em Educação de Terceiro Grau no Estado do Maranhão (SINTEMA/MA) , em 4/2/2000, visando evitar qualquer redução no valor dos ‘quintos’ incorporados à remuneração dos substituídos decorrente de transformação da Função Comissionada (FC) em Cargos de Direção (CD) , impedindo a Universidade de reduzir o valor da Função Comissionada vinha sendo paga conforme a Portaria MEC/474/87 há longos anos (peça 7, p. 4-45) .
e) Sentença judicial proferida no Processo 2000.37.00.000726-0 (MS 2000.726-0) , de 21/9/2000, na qual o Juízo Federal concedeu a segurança, reconhecendo o direito dos substituídos ao recebimento de seus vencimentos sem a redução dos quintos incorporados, com fulcro na tabela de vencimentos da Lei 7.596/1987, no Decreto 94.664/87 e Portaria MEC 474/87 (peça 7, p. 46-51) ;
f) Apelação, recurso extraordinário e recurso especial 725.428-MA impetrados pela Universidade Federal do Maranhão contra a sentença proferida no MS 2000.37.00.000726-0, cujos provimentos foram negados (peça 7, p. 52-98) ;
g) relação de servidores filiados ao sindicato, dentre eles a Sra. Vera Lucia de Matos Soares (peça 7, p. 100-102) ;
h) sentença judicial (MS 2005.37.00.000241-0/JF-MA) , de 9/12/2005, no qual o juízo federal concedeu a segurança e ratificou a tutela liminar deferida, determinando à autoridade coatora que se abstivesse de efetuar a exclusão da rubrica GED na base de cálculo dos quintos incorporados pelos substituídos dos impetrantes, quando do exercício da Função Comissionada calculada na forma da Portaria MEC/474/87 (peça 7, p. 103-211) .
EXAME TÉCNICO
FC Judicial
16.	A parcela referente à FC Judicial é relativa à incorporação de quintos com base na Portaria-MEC 474/87, a qual previa o cálculo das FC em forma de percentuais sobre a remuneração do Professor Titular da carreira do Magistério Superior, com Doutorado e em regime de Dedicação Exclusiva. 
17.	De acordo com a firme jurisprudência do TCU, é legítima a incorporação de quintos de função comissionada (quintos de FC) com base nos critérios definidos pela Portaria - MEC 474/1987. Contudo, é ilegítima a inclusão na base de cálculo da vantagem os reajustes concedidos pelas leis subsequentes que reestruturaram as carreiras das instituições federais de ensino ao longo do tempo, a teor do Acórdão 1283/2006-TCU-Segunda Câmara, de relatoria do Exmo. Ministro Walton Alencar Rodrigues.
18.	 As sentenças judiciais que garantem a percepção das funções comissionadas com base na Portaria - MEC 474/1987 não determinam que a vantagem do artigo 193 da Lei 8.112/1990 ou os quintos da função correspondente (art. 62 da Lei 8.112/1990) devam ser calculados para sempre com base nos parâmetros da Portaria - MEC 474/1987, mesmo sobre novos planos de carreira, e incluindo vantagens criadas posteriormente.
19.	 Se as sentenças judiciais determinassem esse modo de cálculo, equivaleria a reconhecer direito adquirido a regime de vencimentos, o que é repelido pela jurisprudência do Supremo Tribunal Federal, a exemplo do RE 241.884-ES.
20.	 As sentenças judiciais limitam-se a coibir decessos remuneratórios decorrentes da transformação das funções comissionadas (FC) em cargos de direção (CD) , conforme determinado pela Lei 8.168/1991.
21.	 As razões pelas quais o TCU adotou esse entendimento estão muito bem explicadas no voto condutor do Acórdão 835/2012-TCU-Plenário, de relatoria do Exmo. Ministro Augusto Nardes. Nesse acórdão, estão definidos os critérios para o cálculo das incorporações de quintos e opção dos servidores aposentados das instituições federais de ensino. São eles os seguintes:
	a) para os servidores que não ajuizaram ações judiciais (ou para os que o fizeram, mas não lograram êxito, em decisão transitada em julgado) , as parcelas de quintos com amparo na Portaria - MEC 474/1987, desde que tenham iniciado o seu exercício até 31/10/1991, devem ser pagas sob a forma de vantagem pessoal nominalmente identificada (VPNI) , ajustando-se o valor da parcela ao que era devido em 1/11/1991, data de eficácia da Lei 8.168/1991, atualizada, desde então, exclusivamente pelos reajustes gerais concedidos ao funcionalismo, conforme preceitua o art. 15, § 1º, da Lei 9.527/1997;
	b) para os servidores que obtiveram decisões judiciais favoráveis já transitadas em julgado, confirmadas em grau de recurso, os quintos de FC devem ser calculados adequando-se o valor nominal às condições deferidas na sentença, de modo que a quantia inicial seja apurada na data da publicação do provimento jurisdicional de 1º grau e, a partir daí, transformada em VPNI, atualizada, desde então, exclusivamente pelos reajustes gerais concedidos ao funcionalismo, conforme preceitua o art. 15, § 1º, da Lei 9.527/1997.
22.	 Vale lembrar que o cálculo das FC estava previsto no art. 2º da Portaria - MEC 474/1987, o qual estabelecia que: 
Art. 2º. As Funções Comissionadas são previstas no Anexo I, devendo ser exercidas em regime de tempo integral. 
Parágrafo Único. A remuneração das Funções Comissionadas previstas no Anexo I terá valor igual ao da remuneração do Professor Titular da carreira do Magistério Superior em regime de Dedicação Exclusiva, com Doutorado, acrescida dos percentuais a seguir especificados:
FC-1 - 80%
FC-2 - 65%
FC-3 - 55%
FC-4 - 40%
FC-5 - 30%
FC-6 - 20%.
23.	 Tendo em vista as alterações de moedas ocorridas em julho de 1993 e junho de 1994, foi adotada a tabela de remuneração vigente em janeiro de 1995 como referência para o cálculo da referida VPNI. A tabela a seguir apresenta os valores da VPNI integral para cada FC, conforme a jurisprudência do TCU. 
Tabela 1
	Função
	%
	Remuneração (*) 
	Valor do acréscimo
	Total da VPNI em 1995
	Índices (**) 
	Valor total da VPNI (5/5) 

	FC-1
	80
	3.169,37
	2.535,49
	5.704,86
	1,04535
	5.963,58

	FC-2
	65
	3.169,37
	2.060,09
	5.229,46
	1,04535
	5.466,61

	FC-3
	55
	3.169,37
	1.743,15
	4.912,52
	1,04535
	5.135,30

	FC-4
	40
	3.169,37
	1.267,74
	4.437,11
	1,04535
	4.638,34

	FC-5
	30
	3.169,37
	950,81
	4.120,18
	1,04535
	4.307,03

	FC-6
	20
	3.169,37
	633,87
	3.803,24
	1,04535
	3.975,72

	FC-7
	0
	3.169,37
	0
	3.169,37
	1,04535
	3.313,10

 (*) Remuneração do cargo de Professor Titular com dedicação exclusiva e doutorado em janeiro/1995 - vencimento mais GAE, no percentual de 160%, instituída pela Lei Delegada 13/1992, majorada pela Lei 8.676/1993.
 (**)  Aumentos lineares de 1995 a 2013 (1% + 3,5% = 1,01 x 1,035) .
24.	Desse modo, conforme já registrado, a remuneração da ex-servidora correspondia, em 12/7/1994, à de professor titular, nas condições descritas pela Portaria 474/1987-MEC, composta, portanto, do vencimento básico e da Gratificação de Atividade Executiva (GAE) , no percentual de 160%, conforme instituição promovida pela Lei Delegada 13, de 27/8/1992, e majoração dada pela Lei 8.676, de 13/7/1993.
25.	Conforme a memória de cálculo apresentada pela Universidade Federal do Maranhão, a ex-servidora teria direito à incorporação de 5/5 de FC-6. Pela tabela acima, o valor correto a ser pago equivalente a 5/5 de FC-6 é de R$ 3.975,72.
26.	 Adicionalmente, a ex-servidora obteve sentença judicial, já transitada em julgado, para manutenção da GED (Gratificação de Estímulo à Docência) na base de cálculo da parcela de FC Judicial, no âmbito do MS 2005.37.00.000241-0/JF-MA. 
27.	 A tabela a seguir apresenta os valores devidos a título de incorporação de quintos de FC, considerando a inclusão da GED em sua base de cálculo:
Tabela 2
	FUNÇÃO
	BC – R$ (a) 
	% (b) 
	VALOR (R$) 
	Reajustes Gerais (c) 
	Valor Total da VPNI Integral

	FC-1
	4.183,87
	80
	    7.530,97
	1,04535
	  7.892,50

	FC-2
	4.183,87
	65
	    6.903,39
	1,04535
	  7.216,45

	FC-3
	4.183,87
	55
	    6.485,00
	1,04535
	  6.779,09

	FC-4
	4.183,87
	40
	    5.857,42
	1,04535
	  6.123,05

	FC-5
	4.183,87
	30
	5.439,03
	1,04535
	5.685,69

	FC-6
	4.183,87
	20
	5.020,64
	1,04535
	5.248,33

	FC-7
	4.183,87
	0
	4.183,87
	1,04535
	4.373,61

 (a) A base de cálculo é igual ao valor da remuneração do Professor Titular da Carreira do Magistério Superior, em regime de Dedicação Exclusiva e com Doutorado (Parágrafo Único do art. 2º - Portaria 474-MEC) , considerando a pontuação mínima da Gratificação de Estímulo à Docência - GED definida pela Lei 9.678/98. Outras bases legais: Leis 7.596/87, 8.445/92, 8.676/93, 10.187/2001 e art. 68, §§ 1º, 2º, 3º e 4º da MP 2.150-42/2001.
 (b) Base de cálculo descrita no item ‘a’ acrescida dos percentuais especificados (Parágrafo Único do art. 2º - Portaria 474-MEC) .
 (c) Leis 10.331/2001 e 10.697/2003.
28.	Dessa forma, a despeito de o valor devido pela incorporação de 5/5 de FC-6, consoante demonstrado na tabela 1 acima, ser de R$ 3.975,72, destaque-se que, por força de decisão judicial exarada no MS 2005.37.00.000241-0/JF-MA, que inclui a parcela relativa à GED, esse valor seria de R$ 5.248,33 (tabela 2) . Mesmo assim, nota-se que continua inferior ao atualmente pago, no montante de R$ 8.278,00 (peça 15) . 
29.	No entanto, esta Corte de Contas, mediante Acórdão 4730/2018-TCU-Primeira Câmara, analisando situação análoga, em que pese a decisão judicial MS 2005.37.00.000241-0/JF-MA, em face do que restou decidido nos autos do RE 638.115, no âmbito do STF, entendeu que não caberia mais a inclusão da GED no cálculo da incorporação dos quintos. Transcrevemos parte do Voto do Exmo. Ministro-Relator Vital do Rêgo:
		
		(...) 
Verifico que, na memória de cálculo apresentada pela FUFMA (peça 6, p. 3) para justificar o atual valor da rubrica (R$ 8.278,00) , consta a inclusão da GED na base de cálculo da parcela inquinada. Nesse sentido, a despeito de tal inclusão ter sido deferida pela decisão proferida nos autos do MS 2005.37.00.000241-0 (que tramitou na 6ª Vara da Justiça Federal da Seção Judiciária do Maranhão, peça 6, p. 203) , em face do que restou decidido nos autos do RE 638.115, no âmbito do STF, a referida parcela não pode mais ser considerada no cálculo da incorporação de quintos. Sobre o assunto, transcrevo trecho do voto condutor do Acórdão 10089/2017-TCU-Primeira Câmara, da Relatoria do Min. Benjamin Zymler:
 (...) 
38. A UFCE, todavia, conferindo interpretação flagrantemente exorbitante a essas decisões, concedeu aos interessados o direito de perceber valores que, anteriormente, jamais lhes foram pagos, e, portanto, não poderiam ter sido objeto de eventual decesso remuneratório.
39.	 Aliás, não é demais salientar que o Judiciário, a rigor, restringiu os efeitos da Portaria MEC 474/87 às situações constituídas em seu período de vigência, qual seja, até 16 de janeiro de 1991, data da edição da Lei 8.168, que instituiu novo regime de retribuição para as funções comissionadas no âmbito das universidades federais. 
40. Entretanto, os inativos arrolados neste processo, todos eles ex-celetistas, apenas vieram a ter direito à incorporação de quintos em julho/1994, com a edição da Lei 8.911. Ora, se não recebiam quintos ao tempo da extinção das FC, não haveria mesmo que se falar em redução de vantagens pessoais já incorporadas. 
41.	 Por fim, ainda sobre o ponto, não poderia deixar de aludir à tese recentemente fixada pela Suprema Corte, em regime de repercussão geral, nos autos do RE 638.115:
‘Ofende o princípio da legalidade a decisão que concede a incorporação de quintos pelo exercício de função comissionada no período entre 8/4/1998 até 4/9/2001, ante a carência de fundamento legal.’
42.	 Contra tal entendimento, o então Procurador-Geral da República opôs embargos de declaração, ensejando nova deliberação, publicada em agosto último, assim ementada:
‘Embargos de declaração no recurso extraordinário. 2. Repercussão Geral. 3. Direito Administrativo. 4. Servidor público. 5. Incorporação de quintos decorrente do exercício de funções comissionadas no período compreendido entre a edição da Lei 9.624/1998 e a MP 2.225-48/2001. Impossibilidade. 6. Cessada a ultratividade das incorporações em qualquer hipótese, seja decorrente de decisões administrativas ou de decisões judiciais transitadas em julgado. RE-RG 730.462, Rel. Min. Teori Zavascki. 7. Ausência de omissão, contradição ou obscuridade. 8. Embargos rejeitados’ (grifei) .
43.	 A fundamentação desse decisum, do Ministro Gilmar Mendes, foi a seguinte:
‘Por eficácia normativa entende-se a consequência de manter-se ou excluir-se o preceito normativo questionado do ordenamento jurídico. Por sua vez, a eficácia executiva da decisão do STF refere-se ao efeito vinculante, consistente em atribuir uma qualificada força impositiva e obrigatória em relação a supervenientes atos administrativos ou judiciais. No tocante, às sentenças já transitadas em julgado à época da decisão do STF sobre a constitucionalidade ou inconstitucionalidade da norma na qual se embasou, ficou consignada a necessidade de interposição de ação rescisória. Daí depreende-se que a declaração de inconstitucionalidade ou constitucionalidade de determinado preceito normativo pelo STF não enseja a automática reforma ou rescisão das decisões anteriores já transitadas em julgado, sendo necessária, para tanto, a interposição da ação rescisória. Entretanto, ressalvou-se de tal necessidade a questão relacionada à execução de efeitos futuros da sentença proferida em caso concreto sobre relações jurídicas de trato continuado.
 (...) 
Nesses termos, tendo em vista que o pagamento dos quintos incorporados no período entre 8.4.1998 até 4.9.2001 foi declarado inconstitucional e refere-se a relação jurídica de trato continuado, há que se reconhecer a necessidade de cessação imediata do pagamento da mencionada verba, sem que isso caracterize afronta à coisa julgada e sem que seja necessário o ajuizamento de ação rescisória’ (grifei) .
44.	 Como se vê, ante a conversão dos ‘quintos’ em vantagem pessoal nominalmente identificada (VPNI) , operada pelo art. 15, § 1º, da Lei 9.527, de dezembro de 1997, e a cessação definitiva de novas incorporações, em qualquer hipótese, desde o advento da Lei 9.624, de abril de 1998, não há mais que se falar, a partir de então, em eventual modificação na base de cálculo da vantagem.
45.	 Assim, também por essa via, forçoso concluir pela total impertinência das alterações promovidas pela UFCE, ao menos desde o ano de 1998, na base de cálculo dos quintos de FC de seus servidores.
46. Note-se que, nos exatos termos do entendimento firmado pelo STF, mesmo que tais alterações se sustentassem em decisões judiciais transitadas em julgado (o que, como visto anteriormente, não é o caso dos inativos tratados neste processo) , sua ultratividade não poderia subsistir após a decisão da Suprema Corte.
Nesses termos, considerando a referida decisão da Suprema Corte, entendo não ser possível, a partir dela, considerar na base de cálculo dos quintos de FC fundamentados na Portaria MEC 474/1987, parcela criada em data posterior a 8/4/1998, como é o caso da GED, dada pela lei 9.678/1998 de 3 de julho de 1998 independentemente de haver decisão judicial amparando a referida inclusão. Por tal razão, cabe determinação para que a parcela decorrente da incorporação de quintos de FC percebida nos proventos do inativo Raimundo Nonato Sousa de Aquino seja ajustada dos atuais R$ 8.278,00, para R$ 3.975,72 (5/5 de FC-06) . 
30.	Diante do exposto, verifica-se que estão ilegais os atos de aposentadoria da Sra. Vera Lúcia de Matos Soares, uma vez que a incorporação de quintos de FC está sendo paga em valor maior que o devido, R$ 8.278,00, quando o correto seria o valor de R$ 3.975,72.
Decadência
31. 	Com relação à decadência, prevista no art. 54 da Lei 9.784/1999, o entendimento jurisprudencial, tanto no âmbito deste Tribunal quanto no do Poder Judiciário, é de que o referido dispositivo legal, ao ser aplicado aos atos de aposentadoria e pensão, conta seu prazo decadencial somente a partir do respectivo registro pelo Tribunal de Contas da União, visto que, em se tratando de ato complexo, só é aperfeiçoado quando de seu registro pelo TCU. Portanto, o prazo decadencial não pode ser contado a partir da concessão administrativa, mas sim a partir do exame pelo TCU. Esse é o teor da Súmula TCU 278/2012, a seguir transcrita: 
SÚMULA 278/2012: Os atos de aposentadoria, reforma e pensão têm natureza jurídica de atos complexos, razão pela qual os prazos decadenciais a que se referem o § 2º do art. 260 do Regimento Interno e o art. 54 da Lei nº 9.784/99 começam a fluir a partir do momento em que se aperfeiçoam com a decisão do TCU que os considera legais ou ilegais, respectivamente. 
32.	No presente processo, o prazo decadencial começará a contar a partir da publicação do Acórdão que apreciar os atos de aposentadoria pela legalidade ou ilegalidade. 
Princípio da Segurança Jurídica, Legalidade e do direito adquirido 
33. 	Verifica-se que o Princípio da Segurança Jurídica é vetor importante do Direito, que impõe ao magistrado a ponderação de sua incidência no caso concreto, mas sempre em face de outros princípios estruturantes da Administração Pública, como o princípio da legalidade, expresso na Constituição Federal, a partir do qual se estrutura todo o direito público e administrativo. 
34. 	A apreciação de atos de concessão de aposentadoria pela ilegalidade não infringe o princípio da segurança jurídica. Os atos de aposentadoria da Sra. Vera Lúcia Lima de Matos Soares não podem ser considerados como atos jurídicos perfeitos, uma vez que a interessada não fazia jus ao pagamento dos quintos de FC no valor de R$ 8.278,00 e sim no valor de R$ 3.975,72.
35. 	A jurisprudência da Suprema Corte é no sentido de deferir aos atos de aposentadoria e pensão a classificação de ato complexo, motivo pelo qual somente quando recebe o registro pela Corte de Contas passa a estar plenamente formado (perfeito) , válido (aferição da legalidade com reflexo de definitividade perante a Administração, que não mais pode anulá-lo unilateralmente) e eficaz (plenamente oponível a terceiros, deixando de apresentar executoriedade provisória) . 
36.	Assim, pode-se, então, concluir, que não há que se falar em direito adquirido antes que o ato complexo esteja definitivamente registrado por este Tribunal, muito menos quando a concessão traz em seu bojo vício insanável, por não haver lei que a suporte.
37.	Desta forma, entende-se que não se pode garantir o registro de uma aposentadoria considerada ilegal pelo TCU invocando apenas princípios tais como o da segurança jurídica e razoabilidade, os quais deverão ser sopesados também com o princípio da legalidade.
CONCLUSÃO
38.	Em razão do exposto e tendo em vista as análises realizadas nos atos de concessão de aposentadoria de Vera Lúcia Lima de Matos Soares, verificou-se o pagamento a maior da rubrica de incorporação de quintos de FC. Nesse contexto, cabe proposta pela ilegalidade dos atos ora em análise e recusa de seus registros.
PROPOSTA DE ENCAMINHAMENTO
39.	Ante o exposto, conforme o preceituado no artigo 71, inciso III, da Constituição Federal de 1.988; c/c os artigos. 1º, inciso V, e 39, inciso II, da Lei nº 8.443/1992, c/c os artigos 1º, inciso VIII, 260, § 1º, do Regimento Interno/TCU, e tomando por base as informações prestadas pelo órgão de controle interno e as verificações feitas pela unidade técnica, na forma prevista no artigo 260, caput, do referido Regimento, propõe-se: 
a) considerar ilegais e negar o registro dos atos de concessão de aposentadoria de Vera Lúcia Lima de Matos Soares (CPF XXX.438.353-XX) ;
b) dispensar o ressarcimento das quantias indevidamente recebidas de boa-fé, nos termos da Súmula TCU n. 106;
c) determinar à Fundação Universidade Federal do Maranhão que:
c.1) no prazo de quinze dias, faça cessar os pagamentos decorrentes dos atos impugnados por esta Corte de Contas, sob pena de responsabilidade solidária da autoridade administrativa omissa, nos termos do art. 262 do Regimento Interno/TCU;
c.2) ajuste a parcela de quintos de FC da ex-servidora Vera Lúcia Lima de Matos Soares de R$ 8.278,00 para R$ 3.975,72;
 c.3) no prazo de trinta dias, emita novo ato, livre da irregularidade apontada, e o submeta ao TCU pelo Sistema e-Pessoal, nos termos dos arts. 262, § 2º, do Regimento Interno desta Corte e 19, § 3º, da Instrução Normativa TCU 78/2008;
c.4) dê ciência, no prazo de 15 (quinze) dias, do inteiro teor desta deliberação à interessada, alertando-a de que o efeito suspensivo proveniente da interposição de eventuais recursos junto ao TCU não a exime da devolução dos valores percebidos indevidamente após a respectiva notificação, caso esses não sejam providos; e
c.5) encaminhar ao Tribunal, no prazo de 30 (trinta) dias contados da ciência da decisão, documento apto a comprovar que a interessada tomou conhecimento do acórdão.”
É o relatório.

8.1. Antônio Emílio Nunes Rocha (7186/OAB-MA) e outros, representando Vera Lucia Lima de Matos Soares.

Procurador Marinus Eduardo De Vries Marsico.

PESSOAL. APOSENTADORIA. URP. FC JUDICIAL. SUPRESSÃO DA URP EM CUMPRIMENTO AO ACÓRDÃO 1040/2005-2ª CÂMARA. LEGALIDADE. ILEGALIDADE DO ATO DE ALTERAÇÃO, EM RAZÃO DO PAGAMENTO DE "QUINTOS" DE FC EM VALORES SUPERIORES AOS DEVIDOS. ENUNCIADO 106. DETERMINAÇÕES. ORIENTAÇÃO.

APOSENTADORIA (APOS)

Secretaria de Fiscalização de Pessoal (SEFIP).

Trata-se de aposentadoria da servidora Vera Lúcia Lima de Matos Soares no cargo de Administrador da Universidade Federal do Maranhão.
2. A aposentadoria ocorreu em 6/5/1994, com proventos integrais e foi inicialmente considerada ilegal por meio do Acórdão 1040/2005-TCU-Segunda Câmara (TC Processo 001.648/2005-2) , em razão da incorporação de decisão judicial referente à URP de 26,05%.
3. Nesta oportunidade, examinam-se dois atos da servidora, um de concessão inicial e outro de alteração, para inclusão de “quintos” de FC (Portaria MEC 474/1987) , a saber, 5/5 de FC 6.
4. O ato inicial não mais apresenta irregularidade, uma vez suprimido o pagamento da URP. Assim sendo, em que pese o fato de haver, na sua data de emissão, o pagamento de FC, o que se deve examinar é tão somente a correção dos pagamentos das parcelas relacionadas à concessão inicial.
5. Uma vez que a FC fundamentou a expedição do ato de alteração (10496203-04-2000-000103-2) , o exame da legalidade da rubrica deve ser feito nesse ato.
6. Por conseguinte, diversamente do que propõem os pareceres, o ato de concessão inicial expedido em cumprimento ao Acórdão 1040/2005-TCU-Segunda Câmara deve ser considerado legal.
7. Já o ato de alteração padece de ilegalidade, uma vez que foram deferidos 5/5 de FC 6, quando o correto seria 3/5 de FC 6 e, eventualmente, 2/5 de FG 5 (consoante informação prestada pela UFMA sobre o tempo de função da servidora – fl. 3, peça 14) .
8. Além disso, o valor da FC judicial está incorreto, mesmo que se admitisse a continuidade do pagamento da GED, na forma da decisão proferida no MS 2005.37.00.000241-0/JF-MA) , de 9/12/2005 (peça 7, fl. 200) , que não abrangeu a União e, por isso, não pode interferir no exame do ato de aposentadoria para fins de registro. 
9. De mencionar que o fundamento para a decisão que impediu a UFMA de excluir a GED dos “quintos” de FC é a decadência do direito de a administração (UFMA) rever seus próprios atos, o que, não alcança este Tribunal.
10. Veja-se que a sentença proferida no âmbito do processo 2000.37.00.000726-0 (MS 2000.726-0) sequer reconheceu a legalidade do pagamento de “quintos” de FC, mas apenas impediu que a UFMA revisse o ato de concessão da vantagem, calculada com base na estrutura remuneratória prevista na Portaria MEC 474/1987. Nada foi dito sobre a inclusão da GED na base de cálculo (fls. 46 a 51, peça 7) . E, no âmbito do Tribunal Regional Federal da 1ª Região (TRF 1ª) , ficou decidido apenas que teria ocorrido decadência do direito de a administração, a saber, a UFMA, rever o benefício concedido, não tendo a União integrado o feito. 
11. Ora, o ato de aposentadoria somente encontra-se perfeito e acabado após o registro por parte do Tribunal de Contas da União. Logo, o argumento da decadência não socorre à interessada. 
12. O princípio da segurança jurídica é considerado por esta Corte ao não se exigir a devolução dos valores indevidamente recebidos, mas não chega ao ponto de perpetuar os pagamentos ilegais. Se assim fosse, desnecessário seria o comando constitucional que determina que os atos de aposentadoria sejam registrados pelo Tribunal de Contas da União.
13. Feitas essas considerações, acolho os pareceres quanto à ilegalidade do ato de alteração de fundamento legal da aposentadoria da sra. Vera Lúcia Lima de Matos Soares, sem embargo de orientar a UFMA que a interessada faz jus ao pagamento de 3/5 de FC 6, sem incidência da GED, e a 2/5 de FG 5.

Diante do exposto, VOTO por que o Tribunal adote a deliberação que ora submeto a este colegiado.
TCU, Sala das Sessões Ministro Luciano Brandão Alves de Souza, em 26 de fevereiro de 2019.
BENJAMIN ZYMLER 
Relator